【裁判字號】    91,易,233
【裁判日期】    920528
【裁判案由】    詐欺
【裁判全文】
臺灣宜蘭地方法院刑事判決                          九十一年度易字第二三三號
    公  訴  人  臺灣宜蘭地方法院檢察署檢察官
    被      告  丁○○
    選任辯護人  林國漳律師
    被      告  甲○○
    選任辯護人  李秋銘律師
右列被告因詐欺案件，經檢察官提起公訴（八十九年度偵續字第三七號），本院判決
如左：
    主  文
丁○○意圖為自己不法之所有，以詐術使人將本人之物交付，處有期徒刑參月，如易
科罰金以參佰元折算壹日。
甲○○幫助意圖為自己不法之所有，以詐術使人將本人之物交付，處拘役肆拾日，如
易科罰金以參佰元折算壹日。
    事  實
一、緣甲○○（原姓名劉甲○○）係春成建設股份有限公司（以下簡稱春成建設公司
    ）股東，於八十二年三月間因春成建設公司在座落宜蘭縣冬山鄉○○段二三七四
    之二、二三七四之三、二三七四之四地號（以上係分割前地號，分割後地號為二
    三七四之三、之十、之四、之七、之八、之十一、之十三、之六、之九、之十二
    ）土地興建四間房屋，門牌號碼各為宜蘭縣冬山鄉○○○路六號、六之一號、六
    之二號、六之三號，其中六之二、六之三號房屋因位於六號及六之一號房屋後方
    ，需有出入用通路，故甲○○乃以座落於冬山鄉○○○路六之一號房屋旁之分割
    後地號為宜蘭縣冬山鄉○○段二三七四之四地號（面積九十二平方公尺即二十七
    ‧八三坪）土地作為後二間房屋即門牌號碼宜蘭縣冬山鄉○○○路六之二號、六
    之三號房屋之私設專用通路，且其向冬山鄉公所申請於上開地號上建築四戶房屋
    建造執照所送審之設計圖，亦已將二三七四之四地號土地作為後面二戶房屋即六
    之二號、六之三號（嗣改編為富英路六十五巷六號及六十五巷八號）二戶私設專
    用通路，供後面二戶住戶通行道路之用，他人不得自由使用。嗣於八十二年十二
    月間丁○○向甲○○購買上開門牌號碼冬山鄉○○○路六之一號房地（含房屋所
    座落之土地）時，雖買賣契約記載土地有三筆即冬山鄉○○段二三七四之二、之
    三、之四地號（嗣因分割地號改為二三七四之三、二三七四之十、二三七四之四
    地號），並於買賣契約內加註「私設道路用地約２８坪」，惟因其中二三七四之
    四地號土地即為同社區後面二棟六之二號、六之三號房屋之私設專用道路用地，
    故於辦理過戶時，未將二三七四之四地號土地過戶予丁○○，而甲○○為便利後
    面二戶房屋通行，另於座落冬山鄉○○段二三七四之四地號土地旁購得農地並設
    置道路供後面二戶通行，而另將二三七四之四地號土地約二十三坪以圍牆圍起，
    供丁○○使用。丁○○買受上開房地後，因經濟不景氣，房價滑落，出售不易，
    嗣於八十六年十二月六日，委請住宜房屋仲介有限公司（以下簡稱住宜仲介公司
    ）出售房屋，即表示土地地坪有六十坪，其可使用之部分有六十坪，經不知上情
    之住宜仲介公司職員己○○至現場查看，發現土地以圍牆圍起部分經丈量確實約
    有六十坪，惟依丁○○提供之土地權狀二三七四之三、二三七四之十地號土地，
    登記之面積應僅有一二三平方公尺即三十七‧二坪，經己○○請領謄本查知，其
    旁二三七四之四地號土地，仍登記於甲○○名下，丁○○即與甲○○聯絡，表示
    二三七四之四地號土地於承買時漏未辦理過戶，可一併辦理過戶，不知情之住宜
    仲介公司即依丁○○之委託在報上刊登地六十坪、超級大別墅等廣告內容，庚○○因欲覓得供作汽車修理廠之房地，見該丁○○所有上開房地，房屋外圍空地甚
    大，可供作修車廠使用，故向住宜仲介公司詢問，住宜仲介公司職員己○○及丙○○即與丁○○約定於八十六年十二月十六日，在住宜仲介有限公司洽談出售宜
    蘭縣冬山鄉○○○路六之一號房地之事宜，丁○○竟意圖為自己不法之所有，明
    知其所出售之三筆土地其中二三七四之四地號土地，早在數年前劉甲○○前經營
    建築時，其向冬山鄉公所申請該地區四戶房屋建造執照所送審之設計圖，已將二
    三七四之四地號土地作為系爭房屋後面二戶即六十五巷六號及六十五巷八號二戶
    私設專用通路，以便後面二戶通往道路之用，他人不得自由使用，竟隱瞞上開二
    三七四之四地號土地已供作後面二戶房屋之私設專用道路已不得自由使用之事實
    ，對庚○○佯稱二三七四之四地號土地是自己的土地當然可以自由使用，而甲○○基於幫助丁○○不法所有之故意，至住宜仲介公司辦理二三七四之四地號土地
    過戶事宜，隱瞞上開二三七四之四地號土地供作私設道路之情，使庚○○陷於錯
    誤，誤以為二三七四之四地號土地係丁○○八十二年年底購買時漏未辦理過戶，
    現可以使用該部分土地作為汽車修理廠之用地而承購，原欲以新臺幣（下同）六
    百二十萬元買受房地，嗣因丁○○表示二三七四之四地號土地經計算多五坪，需
    另加價二十萬元，使庚○○同意以全部價金六百四十萬元向丁○○買受上開房地
    及二三七四之四地號土地。嗣後庚○○欲在上開二三七四之四地號土地興建修車
    廠拆除圍牆時，遭後面二戶住戶制止，經查證始悉該部分土地係私設專用道路根
    本不能自由使用搭蓋屋舍，而發覺受騙。
二、案經告訴人庚○○訴請臺灣宜蘭地方法院檢察署檢察官偵查起訴。
    理  由
一、訊據被告丁○○、甲○○二人坦承知悉對上開宜蘭縣冬山鄉○○段二三七四之四
    地號土地業經作為私設道路，然均矢口否認有何詐欺犯行，被告丁○○辯稱：當
    初買房地時是三筆土地及一間房屋，過戶後因為未看權狀，不知土地僅有二筆，
    至委託仲介公司出售房地時仲介公司表示土地坪數不夠才知有錯誤，伊始找甲○○，甲○○表示是她的疏忽會配合辦理過戶，故於與告訴人庚○○簽約時，甲○○亦出面辦理過戶事宜，伊以為甲○○已處理好道路用地的事，伊向甲○○購買
    房價格是八百二十萬元，伊售予庚○○之價格是六百四十萬元，故伊並未獲利，
    且該筆土地係贈與告訴人，未計入價金內，應無不法所有之意圖云云。被告甲○○辯稱：八十二年間是公司的起造人，賣房地給丁○○時，有一筆二三七四之四
    土地遺漏沒有辦理過戶，丁○○與庚○○房地要過戶時，丁○○才打電話告知，
    我就直接把該未漏未過戶的土地過戶至庚○○名下，伊簽約時丁○○與庚○○已
    就買標的及價金達成合意，伊並未介入，甚至伊因此尚支付土地增值稅差額，簽
    約時伊絕未向庚○○表示可以蓋房舍，自無詐欺可言云云。惟查：
（一）本件座落冬山鄉○○段二三七四之四地號土地，於八十二年三月間，春成建設
      公司興建四間房屋時，已提供作後面二戶即門牌號碼宜蘭縣冬山鄉○○○路六
      之二號、六之三號房屋之私設道路用地，除據被告甲○○供明在卷外，亦經本
      院向宜蘭縣政府轉宜蘭縣冬山鄉公所調取八十二年三月三十日建局冬字第三四
      ０四、三四０四之一、三四０四之二、三四０四之三建造執照及依上開執照核
      發之八十二年十二月三十日建局冬字第一七０七五、一七０七五之一、一七０
      七五之二、一七０七五之三號使用執照案卷查證屬實，而私設道路用地，係基
      地內建築物之主要出入口或共同出入口至建築線間之通路，依其規畫設計目的
      可供建築物之人或人、車通行使用，有宜蘭縣政府九十年十一月二十八日九十
      府建管字第一三三八六五號函一份暨建築技術規則建築設計施工篇第一條第三
      十四款規定在卷可稽。足見上開二三七四之四地號土地確已供作私設專用道路
      使用，所有權人不得本於所有權主張可以自由利用土地。
（二）被告二人對告訴人隱瞞上開宜蘭縣冬山鄉○○段二三七四之四地號土地業經作
      為冬山鄉○○○路六之二號、六之三號房屋專用私設道路，被告丁○○並謊稱
      ：上開宜蘭縣冬山鄉○○段二三七四之四地號土地可以自由使用，及告訴人與
      被告丁○○簽約買受上開房地之買賣價金包含上開二三七四之四土地價金，且
      經計算多五坪土地，故加價二十萬元之事實，業據告訴人庚○○指訴基詳，復
      有簽約當時在場之證人即住宜仲介公司負責人己○○迭於偵查中及本院審理中
      到庭結證明確（見八十九年度他字第二五七號偵查卷第三十六頁背面、八十九
      年度偵續字三七號偵查卷第三十四頁正面及背面、本院九十二年三月二十日訊
      問筆錄），及告訴人庚○○委請之代書陳志成於偵查中證述屬實（見八十九年
      度他字第二五七號偵查卷第六十三頁背面），堪信被告丁○○於八十六年十二
      月十六日簽約時確有表示二三七四之四地號土地可以自由使用，且有隱匿上開
      土地已供作私設專用道路之事實。而依被告丁○○提出之其於八十二年年底向
      被告甲○○買受上開房地所簽訂之買賣契約首頁亦載明「預定買賣土地標示：
      (一)坐落北富段二三七四之二、之三、之四（或日後經合併、分割後改稱之所有
      新地號）興建之別墅編號Ａ棟之一房屋壹戶。面積約：：：改為私設道路用地
      約二十八坪」等節，而被告丁○○亦自承：向甲○○買受房地時知悉二三七四
      之四地號是私設道路等情，另被告甲○○亦供稱：賣給被告丁○○時已告訴人
      他是私設巷道的事，他很清楚等情，足見被告丁○○對二三七四之四地號土地
      已作私設專用道路使用，不得自由使用等情知之甚詳，而其於與告訴人庚○○
      洽談買受冬山鄉○○○路六之一號房地時，竟未明確告知二三七四之四地號土
      地已作私設專用道路之用，使告訴人庚○○誤以為買受後以自由使用，被告丁○○顯有隱瞞此一重大情事之實施詐術行為。
（三）被告丁○○於八十六年十二月六日委託住宜仲介公司售屋時，委託內容係「地
      六十坪」，而其提出之土地權狀土地面積僅有三十七‧二坪，嗣其與被告甲○○聯繫後，甲○○表示可以將二三七四之四地號土地一併辦理過戶時，係表示
      前買賣房地時漏未辦理過戶，亦未告知該筆土地係私設專用道路之事實，另該
      二三七四之四地號土地登記謄本記載建地，被告丁○○隱匿不告知買受人，確
      足以使買受房地之告訴人庚○○於評估是否買受時產生錯誤，被告丁○○確有
      施用詐術之行為，並已使告訴人庚○○對是否買受陷於錯誤。被告丁○○辯稱
      其告知告訴人可以自由使用一節要屬事後卸責之詞，不足採信。
（四）證人乙○○雖於本院九十一年六月二十八日審理中結證「（問：賣方有無向買
      方說過該空地可以蓋房子？）我確定沒有。我不會再去看這些土地的分區使用
      證明。」，惟上開二三七四之四地號係以圍牆圍起約二十三坪，登記之地目為
      建地，自土地外觀及土地登記簿上之記載根本無法知悉已提供作私設道路使用
      ，一般人即便土地專業代書均誤認係可供所有權人自由使用，此種特殊情形，
      出賣人即被告丁○○及興建房地之被告甲○○本應主動告知，是證人乙○○之
      證詞不足為被告二人有利之認定。另證人即為被告二人辦理房地過戶事宜之代
      書戊○○雖亦到庭證稱：並非因發現是私設道路才未過戶云云，惟證人戊○○
      亦證述：當初是依據雙方給我的資料辦理過戶等情，且證人戊○○亦結證：一
      般而言私設道路都留在地主或建商名下，以免發生通行權的爭議等情（以上見
      本院九十二年五月十四日審理筆錄），足見被告甲○○未過戶上開二三七四之
      四地號土地予被告丁○○應非遺漏，而係為免發生通行權之爭議而未為過戶。
（五）此外，復有告訴人與被告二人簽立之房地產買賣契約一份、建照影本二份、平
      面圖四張在卷足資佐證，另上開二三七四之四號土地部分已以圍牆圍起，部分
      係實際供道路使用，亦經本院勘驗二三七四之四土地現場，製有九十一年十一
      月二十六日勘驗筆錄在卷可稽。雖告訴人庚○○主張其因被告二人告知二三七
      四之四地號土地可興建房舍故而買受該棟房屋，因認被告二人詐騙其全部價金
      云云，惟被告丁○○出售冬山鄉○○○路六之一號房屋及房屋所座落之冬山鄉
      ○○段二三七四之三、之十地號土地部分，已合法過戶土地及房屋，並無不能
      利用之情形，是此部分尚不得謂被告有何詐欺犯行。又被告丁○○另辯稱：伊
      並未獲利，二三七四之四地號土地係贈與告訴人云云，惟房地價值隨經濟環境
      變化甚大，本不可以其購買價格為八百二十萬元，嗣僅出售六百四十萬元即謂
      其無獲利故無詐欺可言。本件告訴人原欲以六百二十萬元買受上開房地，嗣於
      計算時發現多五坪土地，故加價二十萬元，是被告丁○○就二三七四之四地號
      土地顯非基於贈與告訴人庚○○之意過戶予告訴人。故被告丁○○此部分所辯
      亦屬卸責之詞。被告丁○○就出售二三七四之四地號土地予庚○○有詐欺取財
      犯行以認定。
（六）被告甲○○雖辯稱其未參與買賣事宜，惟其於被告丁○○與告訴人庚○○洽談
      買賣冬山鄉○○○路六之一號房地時在場，復配合辦理於八十二年年底未能過
      戶之二三七四之四地號土地，被告甲○○係興建上開四間房屋者，當然知悉二
      三七四之四地號土地早已供作私設道路使用，不得擅自興建房舍自由使用，其
      竟亦未明白告知告訴人庚○○，雖被告甲○○於過戶二三七四之四地號土地尚
      繳交土地增值稅，未有利得，惟其係在幫助被告丁○○詐騙庚○○買受上開不
      動產，是被告甲○○幫助被告丁○○詐欺犯行，應堪以認定。
二、核被告丁○○隱瞞二三七四之四地號土地係私設專用道路而出售該筆土地予告訴
    人庚○○之所為，係犯刑法第三百三十九條第一項之詐欺取財罪；又被告甲○○
    基於幫助被告丁○○詐欺之犯意，雖未實施詐術，亦無利得，惟出面配合辦理二
    三七四之四地號土地過戶事宜，使被告丁○○得以順遂其詐欺犯行，被告甲○○
    顯係基於幫助被告丁○○詐欺之犯意而為，應論以刑法第三十條第一項、第三百
    三十九條第一項詐欺取財罪之幫助犯，並依刑法第三十條第二項規定減輕其刑。
    公訴人認被告甲○○係與被告丁○○共同基於犯意聯絡，為共同正犯一節，因被
    告甲○○雖出面辦理二三七四之四地號土地過戶事宜，惟無證據認定其與被告丁○○有何共同犯意聯絡，其亦無何對告訴人庚○○施用詐術行為，僅能認其係基
    於幫助被告丁○○詐欺之犯意而為，尚難認係詐欺之共同正犯，是公訴意旨所指
    尚有未洽，又其起訴法條相同，亦不生變更法條問題，併此敘明。爰審酌被告丁○○因急於出售房地，故隱瞞二三七四之四地號土地已作私設道路使用之事宜實
    ，被告甲○○為使被告丁○○得以獲利，故出面配合過戶事宜，幫助被告丁○○
    詐得款項，及被告二人所為造成告訴人損害之程度，並其犯罪之手段、動機及犯
    後態度等一切情狀，各量處如主文所示之刑，以示懲儆。又被告二人犯罪後，刑
    法第四十一條規定已於九十年一月十日修正公布，其第一項規定犯最重本刑為五
    年以下有期徒刑以下之罪，而受六個月以下有期徒刑或拘役之宣告，因身體、教
    育、職業、家庭之關係或其他正當事由，執行顯有困難者得易科罰金，並自同年
    一月十二日生效，比較新、舊法之結果，亦以修正後之規定有利於被告，爰依刑
    法第二條第一項前段規定，適用修正後之規定，並諭知易科罰金之折算標準。
據上論斷，應依刑事訴訟法第二百九十九條第一項前段、刑法第三百三十九條第一項
、第三十條第一項、第二項、第二條第一項前段、第四十一條第一項，罰金罰鍰提高
標準條例第一條前段、第二條，判決如主文。
本案經檢察官郝中興到庭執行職務
中    華    民    國      九十二      年      五      月     二十八    日
                                        臺灣宜蘭地方法院刑事第二庭
                                            法  官  林  惠  玲
右正本證明與原本無異。
如不服本判決，應於判決送達後十日內，向本院提出上訴狀(應附繕本)。
                                     書記官  吳  慧  芳
中    華    民    國      九十二      年      五      月     二十九    日
附錄法條：
中華民國刑法第三百三十九條 (普通詐欺罪)
意圖為自己或第三人不法之所有，以詐術使人將本人或第三人之物交付者，處五年以
下有期徒刑、拘役或科或併科一千元以下罰金。
以前項方法得財產上不法之利益或使第三人得之者，亦同。
前二項之未遂犯罰之。


司法院資訊處製作；財團法人民間司法改革基金會備份。
